ACORDAO-COMPLETO-2528233

ACÓRDÃO 3125/2022 ATA 20/2022 - SEGUNDA CÂMARA

VISTOS, relatados e discutidos estes autos da Tomada de Contas Especial instaurada pela Financiadora de Estudos e Projetos - Finep contra a Fundação de Apoio ao Desenvolvimento Científico e Tecnológico da UESB (Universidade Estadual do Sudoeste da Bahia) - FADCT, a Sra. Maria Clícia Céu dos Santos e o Sr. João Claudio Eloy Britto, Superintendente e Diretor Administrativo Financeiro, respectivamente, da FADCT, em face da não comprovação da boa e regular aplicação dos recursos repassados à entidade por força do Convênio 01.05.0606.00, que tinha por objeto a execução do projeto intitulado "consolidação do desenvolvimento sustentável do sudoeste baiano".
ACORDAM os Ministros do Tribunal de Contas da União, reunidos em sessão da 2ª Câmara, ante as razões expostas pelo Relator, em:
9.1. excluir o nome do Sr. João Claudio Eloy Britto da relação jurídico-processual inaugurada pela presente Tomada de Contas Especial; 
9.2. com fundamento nos arts. 1º, inciso I, 16, inciso III, alínea "b", 19, parágrafo único, e 23, inciso III, da Lei 8.443/1992, julgar irregulares as contas da Sra. Maria Clícia Céu dos Santos e do Sr. Mauro Pereira de Figueiredo;
9.3. com fundamento nos arts. 1º, inciso I, 16, inciso III, alínea "c", 19, caput, e 23, inciso III, da Lei 8.443/1992, julgar irregulares as contas da Fundação de Apoio ao Desenvolvimento Científico e Tecnológico da UESB, e condená-la ao pagamento da quantia abaixo especificada, com a fixação do prazo de 15 (quinze) dias, a contar da notificação, para que comprove, perante o Tribunal (art. 214, inciso III, alínea "a" do Regimento Interno/TCU) , o recolhimento da dívida ao Fundo Nacional de Desenvolvimento Científico e Tecnológico, atualizada monetariamente e acrescida dos juros de mora, calculados a partir da correspondente data até a do efetivo recolhimento, na forma prevista na legislação em vigor:
	Valor histórico (R$) 
	Data de ocorrência

	23.939,31
	26/12/2009

9.4. autorizar, caso requerido, com base no art. 26 da Lei 8.443/1992, o parcelamento da dívida constante no subitem 9.3 deste Acórdão em até 36 (trinta e seis) parcelas mensais e sucessivas, sobre as quais incidirão os correspondentes acréscimos legais (débito: atualização monetária e juros de mora) , esclarecendo à responsável que a falta de pagamento de qualquer parcela importará no vencimento antecipado do saldo devedor, sem prejuízo das demais medidas legais;
9.5. autorizar, desde logo, a cobrança judicial da dívida, nos termos do art. 28, inciso II, da Lei 8.443/1992, caso não atendida a notificação; e
9.6. cientificar a Finep de que os documentos referentes ao Convênio 01.06.0721.00 (Sudoeste V) , que foram considerados na prestação de contas do Convênio 01.05.0606.00, não podem ser utilizados novamente para comprovação da execução financeira do Convênio 01.06.0721.00 (Sudoeste V) , e de que, caso seja confirmada essa hipótese, deve a Finep instaurar Tomada de Contas Especial para apurar os fatos, identificar os responsáveis e quantificar o dano, nos termos do art. 8º da Lei 8.443/1992.

Tomada de Contas Especial instaurada em face da não comprovação da boa e regular aplicação dos recursos repassados à entidade acima indicada por força do Convênio 01.05.0606.00, que tinha por objeto a execução do projeto intitulado consolidação do desenvolvimento sustentável do sudoeste baiano.

Segunda Câmara

Financiadora de Estudos e Projetos - Finep.

3. Responsáveis: Fundação de Apoio ao Desenvolvimento Científico e Tecnológico da UESB (Universidade Estadual do Sudoeste da Bahia) - FADCT (04.462.850/0001-62), Maria Clícia Céu dos Santos (XXX.974.358-XX), Mauro Pereira de Figueiredo (XXX.996.787-XX) e João Claudio Eloy Britto (XXX.464.995-XX).

13.1. Ministros presentes: Aroldo Cedraz (na Presidência) e Antonio Anastasia.
13.2. Ministro-Substituto convocado: Marcos Bemquerer Costa (Relator).
13.3. Ministro-Substituto presente: André Luís de Carvalho.

MARCOS BEMQUERER

Trata-se da Tomada de Contas Especial instaurada pela Financiadora de Estudos e Projetos - Finep contra a Fundação de Apoio ao Desenvolvimento Científico e Tecnológico da UESB (Universidade Estadual do Sudoeste da Bahia) - FADCT, a Sra. Maria Clícia Céu dos Santos e o Sr. João Claudio Eloy Britto, Superintendente e Diretor Administrativo Financeiro, respectivamente, da FADCT, em face da não comprovação da boa e regular aplicação dos recursos repassados àquela fundação por força do Convênio 01.05.0606.00, que tinha por objeto a execução do projeto intitulado "consolidação do desenvolvimento sustentável do sudoeste baiano" (peça 5) .
2.	O instrumento foi firmado entre a Finep e a FADCT, com vigência estipulada para o interregno de 27/10/2005 a 27/10/2009. O prazo de prestação de contas foi previsto para 26/12/2009 (peça 80, p. 1, e peça 5, p. 3) .
3.	Com vistas a cumprir a avença, acordou-se um valor inicial de R$ 547.012,00, sendo R$ 497.012,00 referentes a recursos federais, com quota de contrapartida de R$ 50.000,00. As transferências efetivas totalizaram a quantia de R$ 497.012,00 (peça 34) .
4.	Segundo a tomadora de contas, não houve "utilização exclusiva dos recursos repassados para a execução do projeto pactuado e não [foi devolvido] o saldo financeiro remanescente."
5. 	Tanto a Finep (peça 80) quanto a Controladoria-Geral da União - CGU (peça 82) chegaram à conclusão de que houve prejuízo ao erário no valor de R$ 141.335,65, imputando-se a responsabilidade pelo dano à FADCT, à Sra. Maria Clícia Céu dos Santos, Superintendente da Fundação (de 16/12/2008 a 31/7/2011) , e ao Sr. João Claudio Eloy Britto, Diretor Administrativo Financeiro (de 24/8/2005 a 14/5/2008) . A CGU certificou a irregularidade das contas (peça 83) e a autoridade ministerial tomou conhecimento dessa conclusão (peça 85) .
6. 	No Tribunal, a Secretaria de Controle Externo de Tomada de Contas Especial - SecexTCE examinou o processo por meio da instrução inserta à peça 148, que reproduzo em parte e com ajustes de forma:
"10. Na instrução inicial (peça 89) , analisando-se os documentos nos autos, concluiu-se pela necessidade de realização de citação para as seguintes irregularidades: 
10.1. Irregularidade 1: aplicação de recursos federais em finalidade diversa daquela previamente pactuada, sem autorização prévia do órgão repassador, em benefício da convenente.
10.1.1. Evidências da irregularidade: documentos técnicos presentes nas peças 1, 2, 3, 13, 14, 15, 16, 17, 46, 59 e 67.
10.1.2. Normas infringidas: Cláusula VIII.1, alíneas 'c' e 'd', Cláusula XII.5, e Cláusula XIII.2, alíneas 'c' e 'd', do Convênio; art. 8º, inciso IV, e art. 38, inciso II, alíneas 'd' e 'f', e inciso III da Instrução Normativa STN 01/97 e o art. 8º da Lei 8.443/1992.
10.2. Débitos relacionados aos responsáveis Fundação de Apoio ao Desenvolvimento Científico e Tecnológico da Uesb - FADCT (CNPJ: 04.462.850/0001-62) , Maria Clícia Céu dos Santos (CPF: XXX.974.358-XX) e Mauro Pereira de Figueiredo (CPF: XXX.996.787-XX) :
	Data de ocorrência
	Valor histórico (R$) 

	10/7/2009
	12.000,00

	30/7/2009
	11.500,00

	23/10/2009
	63.000,00

	27/11/2009
	30.124,52

10.2.1. Cofre credor: Fundo Nacional de Desenvolvimento Científico e Tecnológico.
10.2.2. Responsáveis: Mauro Pereira de Figueiredo, [Maria Clícia Céu dos Santos e Fundação de Apoio ao Desenvolvimento Científico e Tecnológico da Uesb - FADCT].
10.2.2.1.	Conduta: aplicar recursos federais do Convênio 01.05.0606.00 em finalidade diversa daquela previamente pactuada, sem autorização prévia do órgão repassador.
10.2.2.2.	Nexo de causalidade: o uso de recursos financeiros do convênio para custear despesas não previstas no plano de trabalho e no termo do convênio, sem autorização prévia do órgão repassador, é uma irregularidade que resultou em dano ao erário.
 (...) 
11. Encaminhamento: citação.
 (...) 
11.1. Irregularidade 2: não devolução do saldo da conta específica do convênio 01.05.0606.00 descrito como 'consolidação do desenvolvimento sustentável do sudoeste baiano', no caso de não utilização da totalidade dos recursos federais transferidos na execução do objeto pactuado.
11.1.1. Evidências da irregularidade: documentos técnicos presentes nas peças 74 e 75.
11.1.2. Normas infringidas: art. 37, caput, c/c o art. 70, parágrafo único, da Constituição da República Federativa do Brasil; art. 93 do Decreto-lei 200/1967; art. 66 do Decreto 93.872/1986, Cláusula VIII.1, alínea 'i', Cláusula XII.5, e Cláusula XIII.2, alíneas 'c' e 'd', do Convênio; art. 8º, inciso IV, e art. 38, inciso II, alíneas 'd' e 'f', e inciso III da Instrução Normativa STN 01/97 e o art. 8º da Lei 8.443/92.
11.2. Débito relacionado aos responsáveis Fundação de Apoio ao Desenvolvimento Científico e Tecnológico da Uesb - FADCT (CNPJ: 04.462.850/0001-62) , Maria Clícia Céu dos Santos (CPF: XXX.974.358-XX) e Mauro Pereira de Figueiredo (CPF: XXX.996.787-XX) :
	Data de ocorrência
	Valor histórico (R$) 

	27/11/2009
	24.711,13

11.2.1. Cofre credor: Fundo Nacional de Desenvolvimento Científico e Tecnológico.
11.2.2. Responsáveis: Mauro Pereira de Figueiredo, [Maria Clícia Céu dos Santos e Fundação de Apoio ao Desenvolvimento Científico e Tecnológico da Uesb - FADCT].
11.2.2.1. Conduta: deixar de devolver o saldo atualizado da conta específica do instrumento em questão, no caso de não utilização dos recursos federais transferidos na execução do ajuste.
11.2.2.2. Nexo de causalidade: a não devolução do saldo financeiro remanescente da conta específica do instrumento em questão caracteriza apropriação indevida de verbas federais transferidas, resultando em dano ao erário.
 (...) 
12. Encaminhamento: citação.
13. Por meio de consulta realizada na base de dados da Receita Federal do Brasil, sistema CNPJ, verificou-se que o Sr. João Claudio Eloy Britto figurou como diretor da FADCT até 14/5/2008, data em que ingressou nessa função o Sr. Mauro Pereira de Figueiredo (peça 87) . Além disso, documento acostado à peça 67 comprova que o Sr. Mauro assinou os cheques da FADCT em conjunto com a Sra. Maria Clícia.
14. Apesar de o tomador de contas não haver incluído o Sr. Mauro Pereira de Figueiredo como responsável neste processo, após análise realizada sobre a documentação acostada aos autos, conclui-se que sua responsabilidade deve ser incluída, uma vez que há evidências de que tenha tido participação nas irregularidades aqui verificadas.
15. Por outro lado, apesar de o tomador de contas haver incluído o Sr. João Claudio Eloy Britto como responsável neste processo, após análise realizada sobre a documentação acostada aos autos, conclui-se que sua responsabilidade deve ser excluída, uma vez que não há evidências de que tenha tido participação nas irregularidades aqui verificadas.
16. Em cumprimento ao pronunciamento da unidade (peça 90) , foram efetuadas citações dos responsáveis, nos moldes adiante:
a)	 Fundação de Apoio ao Desenvolvimento Científico e Tecnológico da Uesb - FADCT:
	Comunicação: Ofício 22101/2020 - Seproc (peça 97) .
Data da Expedição: 30/6/2020.
Data da Ciência: não houve (mudou-se) (peça 103) .
Observação: ofício enviado para o endereço do responsável, conforme pesquisa na base de dados no sistema da Receita Federal, custodiada pelo TCU (peça 91) .
	
	Comunicação: Ofício 38829/2020 - Seproc (peça 140) .
Data da Expedição: 13/8/2020.
Data da Ciência: não houve (desconhecido) (peça 144) .
Observação: ofício enviado para o endereço do responsável, conforme pesquisa na base de dados no sistema do Renach, custodiada pelo TCU (peça 106) .
	
	Comunicação: Ofício 38830/2020 - Seproc (peça 141) .
Data da Expedição: 13/8/2020.
Data da Ciência: não houve (desconhecido) (peça 145) .
Observação: ofício enviado para o endereço da responsável, conforme pesquisa na base de dados no sistema da Receita Federal, custodiada pelo TCU (peça 106) .
	
	Comunicação: Edital 1156/2020 - Seproc (peça 142) .
Data da Publicação: 14/8/2020 (peça 143) .
Fim do prazo para a defesa: 31/8/2020.
	
b)	 Maria Clícia Céu dos Santos:
	Comunicação: Ofício 22102/2020 - Seproc (peça 96) .
Data da Expedição: 30/6/2020.
Data da Ciência: 7/7/2020 (peça 100) .
Nome Recebedor: em mão própria.
Observação: ofício enviado para o endereço do responsável, conforme pesquisa na base de dados no sistema da Receita Federal, custodiada pelo TCU (peças 92 e 95) .
Prorrogações de prazo:
	Documento
	Nova data limite

	Termo (peça 113) 
	6/8/2020

Fim do prazo para a defesa: 6/8/2020.
	
c)	 Mauro Pereira de Figueiredo:
	Comunicação: Ofício 22103/2020 - Seproc (peça 98) .
Data da Expedição: 1º/7/2020.
Data da Ciência: não houve (desconhecido) (peça 101) .
Observação: ofício enviado para o endereço do responsável, conforme pesquisa na base de dados no sistema do TSE, custodiada pelo TCU (peça 93) .
	
	Comunicação: Ofício 31884/2020 - Seproc (peça 99) .
Data da Expedição: 1º/7/2020.
Data da Ciência: 10/7/2020 (peça 102) .
Nome Recebedor: [ilegível] Campos dos Santos.
Observação: Ofício enviado para o endereço do responsável, conforme pesquisa na base de dados a Receita Federal, custodiada pelo TCU (peça 94) .
Prorrogações de prazo:
	Documento
	Nova data limite

	Termo (peça 105) 
	9/8/2020

Fim do prazo para a defesa: 9/8/2020.
	
16.1. A Sra. Maria Clícia Céu dos Santos (por procuradora) e o Sr. Mauro Pereira de Figueiredo (por procuradora) atenderam à citação por meio de alegações de defesa juntadas às peças 114 a 126 e 127 a 139.
17. Conforme Despacho de Conclusão das Comunicações Processuais (peça 146) , as providências inerentes às comunicações processuais foram concluídas. 
18. Transcorrido o prazo regimental, a responsável Fundação de Apoio ao Desenvolvimento Científico e Tecnológico da Uesb - FADCT permaneceu silente, devendo ser considerada revel, nos termos do art. 12, § 3º, da Lei 8.443/1992.
ANÁLISE DOS PRESSUPOSTOS DE PROCEDIBILIDADE DA IN/TCU 71/2012
Avaliação de Viabilidade do Exercício do Contraditório e da Ampla Defesa
19. Verifica-se que não houve o transcurso de mais de dez anos desde o fato gerador sem que tenha havido a notificação dos responsáveis pela autoridade administrativa federal competente (art. 6º, inciso II, c/c art. 19 da IN/TCU 71/2012, modificada pela IN/TCU 76/2016) , uma vez que o fato gerador da irregularidade sancionada ocorreu em 27/11/2009, e os responsáveis foram notificados sobre as irregularidades pela autoridade administrativa competente conforme abaixo:
19.1. Fundação de Apoio ao Desenvolvimento Científico e Tecnológico da Uesb - FADCT, por meio do edital acostado à peça 44, publicado em 21/6/2018.
19.2. Maria Clícia Céu dos Santos, por meio do ofício acostado à peça 52, recebido em 10/8/2018, conforme AR (peça 53) .
19.3. Mauro Pereira de Figueiredo, excepcionalmente não houve notificação.
Valor de Constituição da TCE 	
20. Verifica-se, ainda, que o valor atualizado do débito apurado (sem juros) em 1º/1/2017 é de R$ 226.113,92, portanto superior ao limite mínimo de R$ 100.000,00, na forma estabelecida conforme os arts. 6º, inciso I, e 19 da IN/TCU 71/2012, modificada pela IN/TCU 76/2016. 
OUTROS PROCESSOS/DÉBITOS NOS SISTEMAS DO TCU COM OS MESMOS RESPONSÁVEIS
21. Informa-se que foi encontrado processo no Tribunal com os mesmos responsáveis:
	Responsáveis
	Processo

	Fundação de Apoio ao Desenvolvimento Científico e Tecnológico da Uesb - FADCT
Maria Clícia Céu dos Santos
Mauro Pereira de Figueiredo
	Processo 002.513/2020-0 (em aberto) 'TCE instaurada pelo (a) Financiadora de Estudos e Projetos em razão de não comprovação da regular aplicação dos recursos repassados pela União, Convênio 01.08.0015.00, firmado com o Fundo Nac. de Desenv. Científico e Tecnológico, Siafi/Siconv 619083, função ciência e tecnologia, que teve como objeto a modernização e consolidação das áreas prioritárias para o desenvolvimento socioeconômico do Sudoeste da Bahia (nº da TCE no sistema: 1113/2018) .'

21.1. Apesar de ter sido verificada a existência de outro processo em desfavor da FADCT, de Maria Clícia Céu dos Santos e Mauro Pereira de Figueiredo em tramitação nesta Casa (cf. quadro acima) , considera-se não ser conveniente o apensamento do presente processo àquele, tendo em vista que tal apensamento não atenderia a expectativa de racionalização administrativa, pois eventual apensamento só redundaria em um incremento de complexidade no desdobramento desses processos, com ampliação do rol de responsáveis solidários em relações diferentes de solidariedade por débitos diferentes.	
22. A Tomada de Contas Especial está devidamente constituída e em condição de ser instruída.
EXAME TÉCNICO
 (...) 
Da revelia da responsável Fundação de Apoio ao Desenvolvimento Científico e Tecnológico da Uesb - FADCT
27. No caso vertente, a citação da responsável Fundação de Apoio ao Desenvolvimento Científico e Tecnológico da Uesb - FADCT se deu em endereços provenientes de pesquisas de endereços realizadas pelo TCU (v. parágrafos acima) , porquanto, devido ao insucesso de realizar a citação em endereço constante na base de dados da Receita custodiada pelo TCU (peça 106) , buscou-se a notificação em endereços provenientes das bases de dados públicas custodiadas pelo TCU (TSE e Renach) e das bases de dados do próprio TCU. A entrega dos ofícios citatórios nesses endereços não ficou comprovada, razão pela qual se promoveu a notificação por edital publicado no Diário Oficial da União (peça 142) .
28. Importante destacar que, antes de promover a citação por edital, para assegurar a ampla defesa, buscaram-se outros meios possíveis para localizar e citar a responsável, nos limites da razoabilidade, fazendo juntar aos autos informação comprobatória dos diferentes meios experimentados que restaram frustrados, tal como se demonstrou no item anterior da presente instrução (Acórdão 4851/2017-TCU-Primeira Câmara, Relator Min. [Subst.] Augusto Sherman) .
29. Nos processos do TCU, a revelia não leva à presunção de que seriam verdadeiras todas as imputações levantadas contra os responsáveis, diferentemente do que ocorre no processo civil, em que a revelia do réu opera a presunção da verdade dos fatos narrados pelo autor (Acórdão 1009/2018-TCU-Plenário, Relator Min. Bruno Dantas; 2369/2013 - TCU - Plenário, Relator Min. Benjamin Zymler e 2449/2013 - TCU - Plenário, Relator Min. Benjamin Zymler) . Dessa forma, a avaliação da responsabilidade do agente não pode prescindir da prova existente no processo ou para ele carreada. 
30. Ao não apresentar sua defesa, a responsável deixou de produzir prova da regular aplicação dos recursos sob sua responsabilidade, em afronta às normas que impõem aos gestores públicos a obrigação legal de, sempre que demandados pelos órgãos de controle, apresentar os documentos que demonstrem a correta utilização das verbas públicas, a exemplo do contido no art. 93 do Decreto-lei 200/1967: 'quem quer que utilize dinheiros públicos terá de justificar seu bom e regular emprego na conformidade das leis, regulamentos e normas emanadas das autoridades administrativas competentes.' 
31. Mesmo as alegações de defesa não sendo apresentadas, considerando o princípio da verdade real que rege esta Corte, procurou-se buscar, em manifestações da responsável na fase interna desta Tomada de Contas Especial, se havia algum argumento que pudesse ser aproveitado a seu favor. 
32. Os argumentos apresentados na fase interna (peças 45, 54, 59, 61, 62 e 67) não elidem as irregularidades apontadas.
33. Em se tratando de processo em que a parte interessada não se manifestou acerca das irregularidades imputadas e que se cuida de pessoa jurídica, não há elementos para que se possa efetivamente aferir e reconhecer a ocorrência de boa-fé na conduta da responsável, podendo este Tribunal, desde logo, proferir o julgamento de mérito pela irregularidade das contas, conforme os termos dos §§ 2º e 6º do art. 202 do Regimento Interno/TCU. 
34. Dessa forma, a responsável Fundação de Apoio ao Desenvolvimento Científico e Tecnológico da Uesb - FADCT deve ser considerada revel, nos termos do art. 12, § 3º, da Lei 8.443/1992, devendo as suas contas ser julgadas irregulares, condenando-a ao débito apurado.
Da citação dos Srs. Maria Clícia Céu dos Santos e Mauro Pereira de Figueiredo
35. Os Srs. Maria Clícia Céu dos Santos e Mauro Pereira de Figueiredo tomaram ciência dos ofícios que lhes foram remetidos, conforme documentos constantes das peças 38 e 40, tendo apresentado, intempestivamente, suas alegações de defesa, conforme documentação integrante da peças 72 e 77 a 178, as quais serão analisadas em respeito aos princípios do formalismo moderado e da verdade material. 
35.1. Eles foram citados em decorrência da aplicação de recursos federais em finalidade diversa daquela previamente pactuada, sem autorização prévia do órgão repassador, em benefício da convenente (irregularidade 1) , e não devolução do saldo da conta específica do convênio 01.05.0606.00 descrito como 'consolidação do desenvolvimento sustentável do sudoeste baiano', no caso de não utilização da totalidade dos recursos federais transferidos na execução do objeto pactuado (irregularidade 2) .
Alegações de defesa: Maria Clícia Céu dos Santos (peças 114 a 126) 
36. Preliminarmente, a defendente alegou a ocorrência de prescrição, considerando que o fato gerador teria ocorrido em 27/11/2009 e a citação em julho de 2020, transcorrido mais de uma década, e que o próprio ofício de citação indicou ter ocorrido prescrição. Em complementação, citou entendimentos do STF (RE-RG 669.069, RE 636.886) e do TCE-MG de aplicação de prescrição a casos de ressarcimento ao erário, com aplicação de prazo de cinco anos (peça 114, p. 1-10) .
37. Em seguida, alegou ilegitimidade passiva, pois não poderia responder por atos que não poderia realizar, pois as decisões sobre aplicação dos recursos e devolução do saldo eram da FADCT (que foi quem firmou acordo com a Finep) , e não dela, pois por [ser] subordinada à reitoria da UESB (cujos servidores constituíam o quadro da FADCT - v. estatuto, art. 14, peça 116; alterações do estatuto, peça 126) e [ao] poder de direção da assembleia geral e do conselho técnico da FADCT, não possuiria autonomia e poder de decisão para realizar os atos imputados (peça 114, p. 11-15) .
38. Em relação ao mérito, a defendente informou ter exercido a superintendência da FADCT de 2/4/2008 a 31/7/2011 (v. peça 117) e que o convênio teve vigência de 27/10/2005 a 27/10/2009, tendo acompanhado o convênio no período de 3/4/2008 a 27/10/2009, o que seria menos da metade do tempo do convênio, não cabendo, por isso responsabilizá-la pela aplicação de recursos federais em finalidade diversa da pactuada nem pela não devolução do saldo, pois não tinha poder para dar destinação aos recursos nem a ela cabia solicitar autorização prévia do repassador nem tinha poder para devolver o saldo do convênio (peça 114, p. 15-16) .
39. Alegou haver restrição ao exercício do contraditório e da ampla defesa por ter acompanhado o convênio por período tão curto e por não possuir livre acesso aos documentos da FADCT e pelo tempo decorrido dos fatos, citando decisão do STF nesse sentido. Não teria se locupletado ilicitamente nem desviado recursos a seu favor (peça 114, p. 16-19) .
40. O desvio de finalidade teria sido praticado pela FADCT e pela UESB, as quais se beneficiaram da aplicação (como informado na caracterização da irregularidade 1) . Os recursos saíram da conta do convênio-Finep Sudoeste 4 para a conta do convênio Finep Sudoeste 5 (Convênio 01.06.0721.00, Finep-01141/06 - Sudoeste V) . Os valores de R$ 12.000,00 e R$ 11.500,00 (v. peça 118, p. 1, 3-4) foram utilizados para pagamento da nota fiscal 0105, da Ytamirim Construtora e Serviços (peça 118, p. 2; contrato à peça 122) , para concluir a obra do Centro de Pesquisas em Química no Campus da UESB em Itapetinga (concluída, conforme termo de aceitação definitiva de obras, peça 119) . Os valores de R$ 37.000,00 e R$ 26.000,00 (R$ 63.000,00, peça 120) foram utilizados nos processos de importação 01300.001492/2009-8 e 01300.001494/2009-0 para aquisição dos equipamentos Cromatógrafo gasoso e Fluorômetro portátil e pagamento de despesas acessórias de desembaraço alfandegário (peça 114, p. 19-21) .
40.1. O valor de R$ 30.124,52, soma dos cheques 850044 e 850045 (peça 121, p. 1-2) , foi utilizado para pagamento de serviços da Construtora Ferreira (contrato, peça 121, p. 5-10) na reforma do Estábulo Experimental no Campus da UESB em Vitória da Conquista (nota fiscal 764, de 18/11/2009, peça 121, p. 3-4, obra concluída, conforme termo de aceitação definitiva da obra, peça 121, p. 11) . O saldo da execução do convênio foi usado para iniciar a execução de outro convênio com a Finep. Seguiu descrevendo as dificuldades na implantação das ações dos convênios firmados com a Finep e esclareceu que, em relação ao convênio que foi beneficiado com os recursos desviados daquele objeto da presente TCE, a Finep rejeitou pedido de prorrogação do convênio (pedidos, peças 123 e 124; contatos, peça 125, p. 1-2) por entender que o pedido foi feito fora do prazo e interrompeu a liberação dos recursos (peça 114, p. 21-24) .
40.2. A UESB [Universidade Estadual do Sudoeste da Bahia] teria optado por adiantar os recursos do convênio em apreço para execução do convênio mencionado no item anterior para assegurar-lhe a execução, considerando os processos de aquisição em andamento, no afã de obter sucesso no aditamento do prazo que até então tinha sido negado. A Finep teria sido informada da situação (peça 114, p. 24) 
41. Asseverou que as metas do convênio em apreço foram cumpridas e aprovadas (Relatório Técnico Final, peça 125, p. 3-31) e que as sobras do convênio (saldo) foram utilizadas em inversões aprovadas para o convênio subsequente para não inviabilizar as contratações em andamento (peça 114, p. 24) .
42. Ao final, retomou os argumentos da ilegitimidade passiva, da não apropriação de valores do convênio em proveito próprio, e enfatizou a ausência de dolo ou má-fé. A aplicação feita, diversa do planejado, se ocorreu, beneficiou a UESB e a FADCT, que seriam as pessoas a responsabilizar. Imputar-lhe responsabilidade seria enriquecimento ilícito da UESB e da FADCT (peça 114, p. 25) .
43. Pediu, após o exposto, que fosse declarada a prescrição/decadência e determinado o arquivamento dos autos por esse motivo; que fosse ela declarada parte ilegítima neste processo, que fossem julgados improcedentes pedidos de imputação de responsabilidade dela, que as intimações fossem dirigidas a ela e a sua advogada, protestou por todos os meios de prova e pediu o direito de realizar sustentação oral, demandado intimação do respectivo julgamento.
Análise 
Escorço necessário
44. A composição do débito das irregularidades apontadas no presente processo assim pode ser detalhada:
	a) irregularidade 1: emissão de cheques da conta-corrente do convênio (Banco do Brasil, Agência 188-0, c/c 38119-5 - FADCT UESB FINEP) , utilizados para transferência de recursos para a conta corrente do Convênio-Finep 01.06.0721.00 (01141/06 - Sudoeste V) , por meio de depósito:
	a.1) cheque 850073, emitido e sacado em 10/7/2009, no valor de R$ 12.000,00, depositado na conta destino no mesmo dia em que o recurso transferido foi objeto de saque da conta destino por meio do cheque 850038, também emitido em 10/07/2009, no valor de R$ 12.000,00, em favor da Ytamirim Construtora e Serviços Ltda., como adiantamento do pagamento da nota fiscal 0105, de 30/07/2009, no valor de R$ 23.515,56, referente ao segundo termo aditivo na construção do Laboratório de Química no Campus de Itapetinga (aposição de carimbo de indicação do Convênio FADCT/FINEP SUDOESTE V 0106072100, peça 118, p. 2; 2º termo aditivo de 23/6/2009, peça 122, p. 13-14; recibo, peça 118, p. 4; termo de aceitação definitiva de obras de 10/07/2009, peça 119; ainda: extrato bancário conta 38119-5, peça 17, p. 10; extrato bancário conta 44472-3 e documentos de despesas, peça 118, p. 1 e 3, peça 122, p. 13-14) ;
	a.2) cheque 850074, emitido e sacado em 30/7/2009, no valor de R$ 11.500,00, depositado na conta destino no mesmo dia em que o recurso transferido foi objeto de saque da conta destino por intermédio do cheque 850040, emitido também em 30/07/2009, no valor de R$ 11.515,56, (R$ 11.500,00 + R$ 15,56 de saldo da conta) , em favor da Ytamirim Construtora e Serviços Ltda., nota fiscal 0105, de 30/07/2009, no valor de R$ 23.515,56, também referente ao segundo termo aditivo na construção do Laboratório de Química no Campus de Itapetinga (aposição de carimbo de indicação do Convênio FADCT/FINEP SUDOESTE V 0106072100, peça 118, p. 2; 2º termo aditivo de 23/6/2009, peça 122, p. 13-14; termo de aceitação definitiva de obras de 10/07/2009, peça 119; ainda: extrato bancário conta 38119-5, peça 17, p. 10; cópia de cheque e de comprovante de depósito, peça 67, p. 8; extrato bancário conta 44472-3 e documentos de despesas, peça 118, p. 1-3; peça 122, p. 13-14) ;
	a.3) cheque 850075, emitido e sacado em 23/10/2009, no valor de R$ 63.000,00, depositado na conta destino no mesmo dia, dia esse em que o recurso transferido foi objeto de saque da conta destino por intermédio dos cheques 850041, emitido em 23/10/2009 nominalmente à STN, no valor de R$ 37.000,00, e 850042, também emitido em 23/10/2009 nominalmente à STN, no valor de R$ 26.000,00. O cheque R$ 37.000,00 foi utilizado para pagamento de despesas acessórias de importação do processo 01300.001492/2009-8 (GRU em favor do CNPq) e o cheque 850042 para pagamento das despesas acessórias de importação do processo 01300.001494/2009-0 (extrato bancário conta 38119-5, peça 17, p. 13; cópia de cheque e de comprovante de depósito, peça 67, p. 9; extrato bancário conta 44472-3 e documentos de despesas, peça 120, p. 1-3) ;
	a.4) cheque 850077, emitido e sacado em 27/11/2009, no valor de R$ 30.124,52, depositado na conta destino no mesmo dia em que o recurso transferido foi objeto de saque da conta destino por intermédio dos cheques saque em 02/12/2009, do cheque 850043, emitido em 23/11/2009 em favor de Marcio Carvalho Ferreira Santos (Construtora Ferreira) , no valor de R$ 28.437,57; 850044, de R$ 1.325,46 (data de emissão e favorecido desconhecidos) , e 850045, de R$ 361,49 (data de emissão e favorecido desconhecidos) ; todos correspondentes à nota fiscal 764, de 18/11/2009, no valor de R$ 30.124,52, referente à prestação de serviços de conclusão do Estábulo experimental no Campus de Vitória da Conquista/BA (sem indicação do convênio: menção ao contrato 002/2009, peça 121, p. 3, que se refere ao Convênio MCT/FINEP/CT-INFRA-PROINFRA 1141/06 - FINEP/FADCT/UESB, peça 121, p. 5-10; termo de aceitação definitiva de obras firmado em 30/11/2009, peça 121, p. 11; ainda: extrato bancário conta 38119-5, peça 17, p. 14; cópia de cheque e de comprovante de depósito, peça 67, p. 10; extrato bancário conta 44472-3 e documentos de despesas, peça 121, p. 1-11;
	b)  irregularidade 2: não devolução do saldo do Convênio Convênio-Finep 01.05.0606.00:
	b.1) valor de R$ 771,82, correspondente a depósito de cheque na conta 38119-5 - FADCT UESB FINEP, liquidado em 28/09/2010 (conciliação bancária, peça 17, p. 2; extrato bancário, peça 17, p. 24) ;
	b.2) valor de R$ 23.939,31, correspondente a saldo de aplicações financeiras (BB CP 50 mil-CNPJBB CP 50 MIL) disponível em 30/9/2010 (Conciliação Bancária, peça 17, p. 2; extrato bancário, peça 17, p. 48) .
44.1. A alínea a.4 do item acima observa a falta de informações complementares sobre o (s) beneficiário (s) dos cheques 850044, de R$ 1.325,46, e 850045, de R$ 361,49. Considerando que tais valores compõem matematicamente o valor da nota fiscal mencionada e que a própria Finep anotou ter conhecimento do aporte dos recursos egressos do convênio em apreço para o convênio citado (Carta Finep 005990, de 1º/10/2018, reconhece a aplicação em outro convênio, peça 59, p. 45-46; peça 60, p. 1-2) , assume-se que também foram aportados para o pagamento citado e assim serão tratados.
Análise dos argumentos apresentados
45. Quanto à alegação de prescrição, no que diz respeito especialmente à prescrição da pretensão punitiva, prevalece o entendimento de que ela se dá decenalmente, o que se verificou no caso, conforme tratado em seção específica desta instrução (itens 35 e 35.1) , nos termos do Acórdão 1441/2016-TCU-Plenário, rejeitando-se, assim, os argumentos apresentados a esse respeito.
45.1. Já no que se refere ao entendimento proferido pelo Supremo Tribunal Federal, no julgamento recente do RE 636.886 (tema 899) , a respeito da prescritibilidade da pretensão de ressarcimento ao erário com base em decisão de tribunal de contas, cabe assinalar que, conforme orientação sufragada pelo Acórdão 6589/2020-TCU-Segunda Câmara, da relatoria do Ministro Raimundo Carreiro, a decisão do STF alcança tão somente a fase judicial de execução do título extrajudicial, não atingindo os processos de controle externo em trâmite no TCU.
45.2. Aliás, da ementa do julgado do STF constou que: 'a pretensão de ressarcimento ao erário em face de agentes públicos reconhecida em acórdão de Tribunal de Contas prescreve na forma da Lei 6.830/1980 (Lei de Execução Fiscal) '. Portanto, até o trânsito em julgado do acórdão condenatório do TCU, permanece imprescritível a pretensão de ressarcimento ao erário decorrente da instauração da tomada de contas especial, conforme o Enunciado da Súmula 282 do TCU:
'As ações de ressarcimento movidas pelo Estado contra os agentes causadores de danos ao erário são imprescritíveis.'
45.3. Em decisão mais recente (Acórdão 10203/2020-TCU-Primeira Câmara) , o Ministro Benjamin Zymler assim se pronunciou em seu voto:
'34. Ainda que se interprete que a decisão do STF seja também aplicável à tramitação do processo de controle externo no âmbito do TCU, exsurgem outras diversas questões fundamentais para que esta Corte de Contas estabeleça novo tratamento acerca da prescrição do débito e da pretensão punitiva, em particular qual seria o dies a quo (a data de ocorrência do fato irregular ou a do seu conhecimento pelo TCU) e quais seriam as hipóteses de interrupção da prescrição.'
45.4. Nesse particular, cabe esclarecer que consta dos autos que o primeiro ato tendente a questionar os gestores e a entidade beneficiária acerca das irregularidades discutidas nesta TCE foi materializado pela emissão do Ofício 011442, de 27/11/2015 (peça 19, p. 2) , ou seja, mais de 5 (cinco) anos após o encerramento do convênio, fato que poderia ensejar uma eventual prescrição quinquenal fundamentada na Lei 9.873/1999, caso o Tribunal venha a adotar tal entendimento. 
46. Veja-se que foram opostos embargos declaratórios contra a referida decisão do STF, os quais foram rejeitados pela maioria da Suprema Corte (Plenário, Sessão Virtual de 13.8.2021 a 20.8.2021) , confirmando, portanto, a abrangência da deliberação prolatada na fixação do tema 899, razão por que se deve adotar a orientação prevalente no TCU, no sentido de que a matéria ali tratada alcançaria tão somente à fase judicial de cobrança do título extrajudicial, não atingindo os processos de controle externo, mantendo-se, desse modo, a interpretação adotada pela Suprema Corte, em 2008, no Mandado de Segurança - MS 26.210, oportunidade em que foi definida a tese da imprescritibilidade das ações de ressarcimento ao erário:
'A suspensão pelo STF das demandas nas quais esteja em questão a prescritibilidade da pretensão de ressarcimento ao erário com base em decisão de tribunal de contas (RE 636.886/STF) alcança tão somente a fase judicial de cobrança do título extrajudicial, não atingindo os processos de controle externo em trâmite. Até julgamento definitivo em contrário pelo STF, permanece o entendimento do TCU acerca da imprescritibilidade das pretensões de ressarcimento decorrentes de tomadas de contas especiais.' (Acórdão 1267/2019-TCU-Plenário, Relator: Min. AROLDO CEDRAZ) .
'A suspensão pelo STF das demandas nas quais esteja em questão a prescritibilidade da pretensão de ressarcimento ao erário com base em decisão de tribunal de contas (RE 636.886/STF) alcança tão somente a fase judicial de cobrança do título extrajudicial, não atingindo os processos de controle externo em trâmite. Até julgamento definitivo em contrário pelo STF, permanecem imprescritíveis as pretensões de ressarcimento decorrentes de tomadas de contas especiais.' (Acórdão 7930/2018-TCU-Segunda Câmara, Relatora: Min. ANA ARRAES) .
46.1. Desse modo, rejeitam-se essas alegações de defesa.
47. No que diz respeito à ilegitimidade passiva (itens 37 e 38 acima) , anote-se que ficou evidente nos autos o poder de decisão da gestora em apreço por meio da comprovação de sua responsabilidade na emissão dos cheques objeto da irregularidade 1, conforme indicam as informações prestadas e documentos apresentados (peça 17 e peça 67) , o que basta para a referida imputação de responsabilidade, por terem colaborado, com suas ações, para a perpetração da irregularidade, cuja ocorrência por ela não foi negada, limitando-se a justificá-la (itens 40 e 41) . Nesses termos, rejeitam-se as referidas alegações de defesa.
48. Sobre a falta de poder para a devolução do saldo do convênio (item 38) , acolhe-se o argumento para exclusão de sua responsabilidade, tendo em vista que a responsabilidade pela devolução de saldo financeiro dos recursos não utilizados na consecução dos objetivos pactuados deve ser atribuída exclusivamente à FADCT, por se tratar de obrigação assumida pela entidade no âmbito do convênio (regra do item VIII.1, 'i', do termo de convênio, peça 5, p. 4) .
49. A defendente alegou ter tido restrição ao exercício do contraditório e da ampla defesa por ter acompanhado o convênio por período tão curto e por não possuir livre acesso aos documentos da FADCT e pelo tempo decorrido dos fatos, citando decisão do STF nesse sentido, mas não demonstrou cabalmente ter solicitado tais documentos e enfrentado limitações, nem que o decurso do tempo também a desfavoreceu objetivamente em relação aos fatos deste convênio; logo, rejeitam-se tais alegações de defesa.
50. Quanto à alegação de não ter se locupletado ilicitamente nem desviado recursos a seu favor, reitere-se que a sua responsabilização independe desses fatos, posto que se baseia nos atos que praticou que colaboraram para a perpetração das irregularidades em comento, como tratado no item 39 acima. Assim, rejeitam-se essas alegações de defesa.
51. Nos itens 40 a 41, resume-se as informações trazidas pela defendente quanto ao destino dos recursos sacados da conta do convênio questionados e do alcance dos objetivos do convênio em questão, independentemente desses recursos. 
51.1. Em relação aos recursos transpostos do convênio em análise para a execução do Convênio-Finep 01.06.0721.00 (01141/06 - Sudoeste V) acima tratados, observa-se que há convergência de finalidade entre os dois convênios, pois ambos se voltaram para a consolidação de infraestrutura de Programas de Pós-graduação da Universidade Estadual do Sudoeste da Bahia, com vistas ao desenvolvimento da Região Sudoeste da Bahia (Plano de Trabalho do Convênio-Finep 01.05.0606.00 - Sudoeste IV, objetivo geral, peça 9, p. 3; Relatório Técnico Final - Sudoeste V, peça 125, p. 19, item III. Execução Técnica, primeiro parágrafo) . Nesse caso, considerando essa convergência, tem-se por caracterizada a ocorrência de desvio de objeto na utilização de recursos federais, uma vez que se verifica que os recursos repassados, muito embora não aplicados diretamente no objeto do ajuste, o foram dentro da mesma área prevista na finalidade pactuada, com benefícios à comunidade do Sudoeste da Bahia, o que leva à exclusão do débito, sem prejuízo de manter-se a responsabilização dos gestores faltosos, pois o desvio de objeto configura prática irregular consistente na alteração unilateral do objeto pactuado à revelia do órgão repassador. Nesse sentido, pode-se citar o Acórdão 6274/2014-TCU-Primeira Câmara, de relatoria do Ministro [Substituto] Weder de Oliveira e o Acórdão 534/2013-TCU-Primeira Câmara, da relatoria do Ministro Valmir Campelo. 
51.2. Observa-se, entretanto, que os gestores responsabilizados nestes autos pelos saques das contas do convênio para dar suporte a despesas oriundas da execução do Convênio-Finep 01.06.0721.00 (01141/06 - Sudoeste V) , os atos que eles praticaram redundaram, efetivamente, em inobservância às regras do convênio (Cláusula VIII.1, alínea 'c' (cumprir o plano de trabalho do projeto) , 'd', utilizar os recursos desembolsados, assim como os rendimentos das aplicações financeiras, exclusivamente na execução do projeto) (termo de convênio, peça 5, p. 3-4) e 'j' (restituição de valores utilizados em forma diversa da estabelecida no convênio) . Considerando que ocorreu a prescrição da pretensão punitiva (cf. item 36.1 desta instrução) , resolve-se pelo reconhecimento dessa prescrição para fins de excluir do processo essa responsável em razão dessa irregularidade.
52. Por último, em suma, rejeitaram-se os pedidos de reconhecimento da prescrição da pretensão ressarcitória e de reconhecimento da ilegitimidade passiva.
53. Acolhe-se o pedido de que as intimações sejam dirigidas a ela e a sua advogada, protestou por todos os meios de prova e pediu o direito de realizar sustentação oral, demandado intimação do respectivo julgamento.
54. Diante do exposto, acolhem-se parcialmente as alegações de defesa apresentadas para propor a exclusão do processo em relação à defendente em apreço.
Alegações de defesa: Mauro Pereira de Figueiredo (peças 127 a 139) 
55. O Sr. Mauro Pereira de Figueiredo fez-se representar pela mesma advogada da Sra. Maria Clícia Céu dos Santos e, no que diz respeito às alegações iniciais de prescrição e ilegitimidade passiva, usou os mesmos argumentos que aqueles acomodados nos itens 36 e 37 acima (peça 127, p. 1-14) .
56. Quanto ao mérito, informou ter sido diretor administrativo e financeiro da FADCT de 13/5/2008 a 10/8/2012 (cf. documentos, peça 130) , que indicam o encerramento de sua atuação em 31/7/2012, p. 2) , tendo o convênio vigência de 27/10/2005 a 27/10/2009; acompanhou o convênio no período de 13/5/2008 a 27/10/2009, o que seria menos da metade do tempo de vigência do convênio, o que não permitiria lhe imputar responsabilidade pela aplicação de recursos federais e destinação diversa da pactuada. Não tinha poder de determinar a destinação do recurso nem de devolver o saldo (peça 127, p. 14-15) .
57. Alegou haver restrição ao exercício do contraditório e da ampla defesa por ter acompanhado o convênio por período tão curto e por não possuir livre acesso aos documentos da FADCT e pelo tempo decorrido dos fatos, citando decisão do STF nesse sentido. Não teria se locupletado ilicitamente nem desviado recursos a seu favor (peça 127, p. 15-17) .
58. Aos argumentos já apresentados no item 40 e subitens, acrescentou ter recebido determinação da reitoria da UESB para agilizar as aquisições e contratações dos convênios com proximidade de expiração da vigência, descrevendo as dificuldades enfrentadas (peça 127, p. 18 - 23; cópias extratos bancários e documentos de despesas do convênio Finep - Sudoeste V, peças 131, 132, 133, 134, 135, 136, 137, 138 e 139) .
59. Por fim, igualmente, retomou os argumentos da ilegitimidade passiva, da não apropriação de valores do convênio em proveito próprio, e enfatizou a ausência de dolo ou má-fé. A aplicação feita, diversa do planejado, se ocorreu, beneficiou a UESB e a FADCT, que seriam as pessoas a responsabilizar. Imputar-lhe responsabilidade seria enriquecimento ilícito da UESB e da FADCT (peça 127, p. 23-24) .
60. Pediu, também, após o exposto, que fosse declarada a prescrição/decadência e determinado o arquivamento dos autos por esse motivo; que fosse ela declarada parte ilegítima neste processo, que fosse julgado improcedente o pedido de imputação de responsabilidade dele, que as intimações fossem dirigidas a ele e a sua advogada, protestou por todos os meios de prova e pediu o direito de realizar sustentação oral, demandado intimação do respectivo julgamento.
61. Como elementos de suporte, o defendente juntou às alegações cópia do estatuto da FADCT (peça 129) 
Análise 
62. Considerando que, na essência, tanto no conteúdo como na forma, a defesa do Sr. Mauro Pereira de Figueiredo seguiu a linha de argumentos da defesa da Sra. Maria Clícia Céu dos Santos, considere-se aqui as análises feitas no itens 45 a 51.2, para rejeitar os pedidos de reconhecimento da prescrição da pretensão ressarcitória, de reconhecimento da ilegitimidade passiva; acolher o pedido de que as intimações sejam dirigidas a ele e a sua advogada, e, por fim, acolher-se parcialmente as alegações de defesa apresentadas para propor também a exclusão do processo em relação ao defendente em apreço.
63. Por último, resta esclarecer que a convenente obteve parecer favorável à aprovação do Relatório Técnico Final do projeto concernente ao convênio em apreço (Folha de Encaminhamento-DUN 3, protocolo 022416.10, de 21º/4/2013, peça 12) , [em que] foi esclarecido que o convênio só veio a se concluir em maio de 2010, com a finalização do processo de aquisição do coletor de frações que havia iniciado ainda durante a vigência do convênio (meados de outubro/2009) . De fato, a Finep enfatizou, nas Folhas de Encaminhamento de 30/3/2015 e 24/11/2015 (peça 18, p. 1 e 2, respectivamente) , que a irregularidade que levou ao parecer insatisfatório referente à prestação de contas final foi de natureza financeira, consubstanciada em não devolução do saldo (nele incluídos os recursos transpostos para a execução do Convênio-Finep 01.06.0721.00 (01141/06 - Sudoeste V) , considerando que o valor de R$ 141.335,65 indicado como saldo remanescente - cf. Anexo 1 a cobrança administrativa, peça 21, p. 3 - é composto pela soma das parcelas transpostas - R$ 12.000,00, R$ 11.500,00, R$ 63.000,00 e R$ 30.124,52, que totalizam R$ 116.624,52 - com o saldo financeiro em 30/9/2010, no valor de R$ 24.711,13, peça 17, p. 10, 13, 14, 24 e 48) .
64. Com efeito, considerando que o recebimento do referido equipamento se deu em 4/5/2010 (conforme Termo de Responsabilidade, peça 16, p. 12) , pode-se assumir que essa seria data da efetiva conclusão do convênio, com a execução do último ato a ele pertinente. Nesses termos, o prazo para a devolução do saldo do convênio, a considerar a regra da Cláusula VIII.1, alínea 'i', do termo do convênio, seria trinta dias depois de 04/05/2010, ou seja, 03/06/2010.
65. O valor de R$ 771,82 corresponde a um crédito decorrente da compensação de cheque depositado na conta do convênio em 29/9/2010. Tal valor veio a ser considerado como parte do saldo; no entanto, como se trata de crédito de origem desconhecida, deve ser desconsiderando como parte do saldo do convênio, o que reduziria o valor do saldo financeiro ao montante de R$ 23.939,31, equivalente ao saldo de aplicações financeiras disponível em setembro/2010 (peça 17, p. 48) . 
65.1. Os defendentes informaram que tal saldo financeiro teria sido empregado em outro convênio, sem outras especificações (item 40.1) . Tal afirmativa não pode ser comprovada ou refutada, devido a ausência de extratos bancários da conta do convênio posteriores a setembro/2020 que possibilitassem verificar se os recursos ainda estão disponíveis em conta ou se foram efetivamente utilizados após o encerramento do convênio, razão pela qual a imputação pela devolução desse saldo permanece, com data inicial de atualização de 30/06/2010, data até a qual se tem demonstrado que o recurso que remanesceu em aplicação financeira foi remunerado e atualizado (cf. peça 17, p. 48) . 
66. O débito decorrente da não devolução de saldo financeiro dos recursos não utilizados na consecução dos objetivos pactuados acima recalculado deve ser atribuído exclusivamente à FADCT, por se tratar de obrigação assumida pela entidade no âmbito do convênio (regra do item VIII.1, 'i', do termo de convênio, peça 5, p. 4) .
Prescrição da Pretensão Punitiva
35. Vale ressaltar que a pretensão punitiva do TCU, conforme Acórdão 1441/2016-TCU-Plenário, que uniformizou a jurisprudência acerca dessa questão, subordina-se ao prazo geral de prescrição indicado no art. 205 do Código Civil, que é de dez anos, contado da data de ocorrência da irregularidade sancionada, nos termos do art. 189 do Código Civil, sendo este prazo interrompido pelo ato que ordenar a citação, a audiência ou a oitiva dos responsáveis.
35.1. No caso em exame, ocorreu a prescrição, uma vez que a irregularidade sancionada ocorreu em 27/11/2009, e o ato de ordenação da citação ocorreu em 4/5/2020." 
7.	Diante do exposto, a SecexTCE oferece a seguinte proposta de encaminhamento ao Tribunal (peças 149 e 150) : 
a) considerar revel a FADCT, com fulcro no art. 12, § 3º, da Lei 8.443/1992; 
b) excluir da relação processual desta Tomada de Contas Especial os Srs. João Claudio Eloy Britto e Mauro Pereira de Figueiredo e a Sra. Maria Clícia Céu dos Santos;
c) julgar irregulares as contas da FADCT, nos termos do art. 16, inciso III, alíneas b e c, da Lei 8.443/1992, com a sua condenação ao pagamento do débito assim especificado:
	Data de ocorrência
	Valor histórico (R$) 

	30/06/2010
	23.939,31

d)  encaminhar cópia da deliberação que vier a ser proferida à Finep e à Procuradoria da República no Estado da Bahia.
8.	O Ministério Público junto a este Tribunal, representado pelo Subprocurador-Geral Lucas Rocha Furtado, alinha-se à análise e ao encaminhamento sugeridos pela unidade técnica (peça 151) .
É o Relatório.

Luciana Santos Silva (OAB/BA 17.640).

Subprocurador-Geral Lucas Rocha Furtado.

TOMADA DE CONTAS ESPECIAL. CONVÊNIO. EXECUÇÃO DE PROJETO. APLICAÇÃO DE RECURSOS EM FINALIDADE DIVERSA DAQUELA PACTUADA. NÃO DEVOLUÇÃO DO SALDO DA CONTA ESPECÍFICA. CITAÇÃO. DESVIO DE OBJETO. AFASTAMENTO PARCIAL DO DANO AO ERÁRIO. NÃO COMPROVAÇÃO DO EMPREGO DO RESÍDUO DAS VERBAS FEDERAIS. IRREGULARIDADE DAS CONTAS. DÉBITO. PRESCRIÇÃO DA PRETENSÃO SANCIONATÓRIA.

TOMADA DE CONTAS ESPECIAL (TCE)

Secretaria de Controle Externo de Tomada de Contas Especial - Secex/TCE.

Esta Tomada de Contas Especial foi instaurada pela Financiadora de Estudos e Projetos - Finep contra a Fundação de Apoio ao Desenvolvimento Científico e Tecnológico da UESB (Universidade Estadual do Sudoeste da Bahia) - FADCT, a Sra. Maria Clícia Céu dos Santos e o Sr. João Claudio Eloy Britto, Superintendente e Diretor Administrativo Financeiro, respectivamente, da FADCT, em face da não comprovação da boa e regular aplicação dos recursos repassados à entidade por força do Convênio 01.05.0606.00, que tinha por objeto a execução do projeto intitulado "consolidação do desenvolvimento sustentável do sudoeste baiano".
2.	A avença foi firmada entre a Finep e a FADCT, com vigência estipulada para o interregno de 27/10/2005 a 27/10/2009 e com prazo final de prestação de contas previsto para 26/12/2009 (peça 80, p. 1, e peça 5, p. 3) .
3.	Para implementar o objeto acordado, estipulou-se a quantia inicial de R$ 547.012,00, sendo R$ 497.012,00 referentes a recursos federais, com quota de contrapartida de R$ 50.000,00. As verbas transferidas à entidade efetivamente alcançaram o valor de R$ 497.012,00 (peça 34) .
4. 	A tomadora de contas aprovou a implementação física do ajuste e registrou o alcance dos objetivos pactuados, mas impugnou, em parte, a execução financeira do Convênio 01.05.0606.00. Por conseguinte, quantificou o prejuízo em R$ 141.335,65, ante a "não utilização exclusiva dos recursos repassados para a execução do projeto pactuado e não devolução do saldo financeiro remanescente", imputando a responsabilidade pelo dano à FADCT, à Sra. Maria Clícia Céu dos Santos, Superintendente da Fundação (de 16/12/2008 a 31/7/2011) , e ao Sr. João Claudio Eloy Britto, Diretor Administrativo Financeiro da entidade (de 24/8/2005 a 14/5/2008) . 
5.	Nesta Corte de Contas, a Secretaria de Controle Externo de Tomada de Contas Especial - SecexTCE examinou os elementos que constavam dos autos, em instrução inserta à peça 89, interpretando que não havia evidências da participação do Sr. João Claudio Eloy Britto nas irregularidades que permeavam este processo, uma vez que ocupou a cadeira de Diretor Administrativo Financeiro da FADCT até 14/5/2008. Após essa data, assumiu o referido cargo o Sr. Mauro Pereira de Figueiredo, que assinou documentos de despesa (cheques) junto com a Sra. Maria Clícia Céu dos Santos.
6.	Em consequência, a unidade técnica não promoveu o chamamento aos autos do Sr. João Claudio Eloy Britto, empreendendo a citação solidária da FADCT, do Sr. Mauro Pereira de Figueiredo e da Sra. Maria Clícia Céu dos Santos, mediante delegação de competência, para que recolhessem o débito apurado e/ou apresentassem alegações de defesa acerca das seguintes ocorrências: a) aplicação de recursos federais em finalidade diversa daquela pactuada, sem autorização prévia do órgão repassador, em benefício da convenente (R$ 12.000,00, 10/7/2009; R$ 11.500,00, 30/7/2009; R$ 63.000,00, 23/10/2009; R$ 30.124,52, 27/11/2009) ; e b) não devolução do saldo da conta específica do convênio (R$ 24.711,13, 27/11/2009) . 
7.	A fundação não adimpliu a dívida, tampouco trouxe ao descortino do Tribunal seus elementos de defesa, deixando transcorrer in albis o prazo que lhe foi conferido, o que caracteriza a revelia prevista no art. 12, § 3º, da Lei 8.443/1992. 
8.	O Sr. Mauro Pereira de Figueiredo e a Sra. Maria Clícia Céu dos Santos optaram por oferecer suas defesas a esta Casa, que podem ser assim resumidas (peças 114 e 127) : a) houve prescrição da pretensão ressarcitória; b) são passivamente ilegítimos para constarem no polo passivo da TCE em questão, porquanto as decisões sobre a aplicação dos recursos e devolução do saldo eram da FADCT, uma vez que eram subordinados à reitoria da Universidade Estadual do Sudoeste da Bahia - UESB e ao poder de direção da Assembleia Geral e do Conselho Técnico da FADCT; c) acompanharam a avença por período inferior à metade da vigência do convênio (Sra. Maria Clícia Céu dos Santos: de 3/4/2008 a 27/10/2009; Sr. Mauro Pereira de Figueiredo: 13/5/2008 a 27/10/2009) ; d) houve restrição ao exercício do direito ao contraditório e à ampla defesa por terem atuado no ajuste em intervalo de tempo reduzido e por não possuírem livre acesso aos documentos da FADCT, bem como pelo tempo decorrido dos fatos; e) o desvio de finalidade teria sido praticado pela FADCT e pela UESB, as quais se beneficiaram dos recursos federais; f) não se locupletaram; g) as metas da avença foram cumpridas e aprovadas, conforme o Relatório Técnico Final (peça 125, p. 3-31) ; e h) os recursos referentes ao saldo do Convênio 01.05.0606.00 foram utilizados para iniciar a execução de outro convênio com a Finep, com vistas a não inviabilizar as contratações em andamento.
9.	Mediante a instrução à peça 148, a unidade técnica examinou o acervo probatório coligido aos autos, bem como os elementos de defesa trazidos pelos agentes, conforme sintetizo adiante: 
a) o caso não foi colhido pela prescrição da pretensão ressarcitória do Tribunal, porquanto a jurisprudência desta Corte adota a tese da imprescritibilidade do dano ao erário;
b) o poder de decisão dos ex-gestores mediante a emissão dos cheques que movimentaram os recursos da avença afasta a hipótese de ilegitimidade passiva para integrar esta TCE;
c) a responsabilidade pela devolução de saldo financeiro (R$ 23.939,31) dos recursos não utilizados na consecução dos objetivos pactuados deve ser atribuída exclusivamente à FADCT, por se tratar de obrigação assumida pela entidade (regra do item VIII.1, 'i', do termo de convênio, peça 5, p. 4) , podendo ser acolhidas as defesas dos ex-agentes acerca dessa questão; e
d) não houve restrição ao exercício do direito ao contraditório, haja vista que os ex-gestores não demostraram ter solicitado documentos à FADCT, tampouco que o decurso do tempo prejudicou a ampla defesa.
10.	Quanto ao dano ao erário, a SecexTCE compreendeu que as alegações oferecidas pelos responsáveis foram suficientes para afastar parcialmente o débito, uma vez que os recursos transpostos do convênio em análise foram utilizados no objeto do Convênio-Finep 01.06.0721.00 (01141/06 - Sudoeste V) , havendo convergência de finalidade entre os dois ajustes, pois ambos se voltavam à consolidação de infraestrutura de programas de pós-graduação da Universidade Estadual do Sudoeste da Bahia, com vistas ao desenvolvimento da Região Sudoeste da Bahia. 
11.	Por conseguinte, interpretou que ocorreu desvio de objeto (e não de finalidade) na utilização de recursos federais, haja vista que as verbas repassadas, muito embora não aplicadas diretamente no objeto do Convênio 01.05.0606.00 ora em exame, foram empregadas no mesmo fim pactuado, com benefícios à comunidade do Sudoeste da Bahia, o que levaria à exclusão do débito referente ao quesito "desvio de finalidade".
12.	Aduz ainda que o desvio de objeto configura prática irregular consistente na alteração unilateral do que fora acordado à revelia do órgão repassador, com descumprimento das regras do convênio. Nada obstante, propõe que os ex-agentes não sejam apenados, porquanto ocorreu a prescrição da pretensão punitiva, nos termos do Acórdão 1441/2016-TCU-Plenário (rel. min. Benjamin Zymler; red. min. Walton Alencar Rodrigues) . 
13.	Quanto ao saldo financeiro, em que os responsáveis afirmam ter sido usado em outro convênio, sem outros esclarecimentos, a secretaria instrutiva sugere não acolher essa alegação, uma vez que está desacompanhada de provas, ante a ausência de extratos bancários da conta do convênio posteriores a setembro/2020, que possibilitaria verificar se os recursos ainda estão disponíveis em conta ou se foram efetivamente utilizados após o encerramento da avença. O encargo da devolução do aludido saldo, segundo a SecexTCE, repisa-se, deve ser atribuído exclusivamente à FADCT, por se tratar de obrigação assumida pela entidade no âmbito do convênio.
14.	Em consequência dessa análise, os autos vieram conclusos ao gabinete com a proposta de: a) considerar revel a FADCT; b) excluir da presente relação processual os Srs. João Claudio Eloy Britto e Mauro Pereira de Figueiredo e a Sra. Maria Clícia Céu dos Santos; c) julgar irregulares as contas da FADCT, nos termos do art. 16, inciso III, alíneas b e c, da Lei 8.443/1992, com a sua condenação ao pagamento do débito de R$ 23.939,31; e d)  encaminhar cópia da deliberação que vier a ser proferida à Finep e à Procuradoria da República no Estado da Bahia (peças 149 e 150) . O Parquet especializado concordou com a análise e o encaminhamento da Secretaria instrutiva (peça 151) .
II
15.	Fixadas a situação fático-jurídica, a análise e a proposta de desfecho oferecida ao Tribunal para os autos, passo à apreciação das questões que permeiam o processo.
16.	Como visto no Relatório precedente e no resumo acima, o tomador de contas aprovou a execução das metas físicas da avença e registrou o alcance dos objetivos pretendidos. Lado outro, impugnou parcialmente a execução financeira do Convênio 01.05.0606.00. Para melhor compreensão da matéria, reproduzo documentos elaborados pela Finep que se referem a esses quesitos (grifos acrescidos) :
Folha de Encaminhamento (peça 12) 
"Através do relatório em anexo, a coordenação do projeto informou ter obtido os seguintes resultados com o projeto: consolidação dos programas de pós-graduação da universidade; melhor desempenho e conceito dos programas de pós-graduação frente a CAPES; consolidação das linhas de pesquisa dos programas envolvidos na proposta; maior integração entre os professores/pesquisadores; aumento da capacidade instalada; geração de novas tecnologias; integração com as indústrias, associações e produtores da região, visando ao desenvolvimento de pesquisa com aplicação na região; implantação do primeiro Curso de Doutorado em Zootecnia do Estado da Bahia.
Conclusão
Considerando que não foram realizadas visitas de acompanhamento técnico e que, para avaliação da execução do projeto, foram utilizadas somente as informações contidas no relatório encaminhado, pode-se validar o relatório técnico final apresentado, uma vez que as metas físicas previstas foram atendidas. 
Cumpre destacar que foram enviadas fotografias de itens apoiados para este convênio. 
Diante do exposto, recomendo a aprovação do relatório técnico final (...) .
Formulário para proposta de TCE (peça 29, p. 6) 
"Após verificação de toda documentação encaminhada, concluiu-se pela necessidade de restituição dos valores referentes a não devolução do saldo remanescente do convênio. Com base nas receitas do convênio subtraído pelas despesas aceitas, o saldo remanescente é de R$ 144.335,65. Parte deste saldo, no valor de R$ 116.624,52, tem data de atualização divergente do prazo de devolução dos recursos (27/11/2009) , pois foi sacado da conta corrente convênio em datas anteriores, a título de adiantamento a outro convênio de n° 01.06.0721.00, conforme demonstrado no anexo 11- Conciliação bancária (Protocolo n° 022.417/10) . Diante disso, os danos foram calculados com as seguintes datas:
	Data de ocorrência
	Valor histórico (R$) 

	10/7/2009
	12.000,00

	30/7/2009
	11.500,00

	23/10/2009
	63.000,00

	27/11/2009
	30.124,52

	27/11/2009
	27.711,13

Relatório de TCE 33/2018 (peça 80, p. 3) 
"Com relação à execução técnica e o alcance dos objetivos almejados, a área responsável pelo acompanhamento técnico considerou a prestação de contas técnica final aprovada (peça 12) .
Quanto à execução financeira do projeto, (...) não foi integralmente aprovada em virtude do desvio de recursos para execução de outro projeto e da não devolução do saldo financeiro remanescente."
17.	A citação dos responsáveis, rememora-se, foi empreendida em face da aplicação de recursos federais em finalidade diversa daquela previamente pactuada, sem autorização prévia do órgão repassador, em benefício da convenente (R$ 12.000,00, 10/7/2009; R$ 11.500,00, 30/7/2009; R$ 63.000,00, 23/10/2009; R$ 30.124,52, 27/11/2009) ; e b) não devolução do saldo da conta específica do convênio (R$ 24.711,13, 27/11/2009; após ajustes, essa parcela passou para R$ 23.939,31, v. Relatório precedente) .
18.	Acerca da irregularidade indicada na alínea a do item precedente, constatou-se que houve a emissão de cheques para fins de saque de recursos da conta corrente do convênio (Banco do Brasil, Agência 188-0, c/c 38119-5 - FADCT UESB FINEP) , com a consequente transferência das verbas para a conta do Convênio-Finep 01.06.0721.00 (01141/06 - Sudoeste V) . São estas as cártulas que movimentaram as verbas em questão: cheques 850073 (R$ 12.000,00) , 850074 (R$ 11.500,00) , 850075 (R$ 63.000,00) , 850077 (R$ 30.124,52) .
19.	A unidade técnica examinou esses documentos na instrução inserta à peça 149, cujo trecho reproduzo adiante: 
"a.1) cheque 850073, emitido e sacado em 10/7/2009, no valor de R$ 12.000,00, depositado na conta destino no mesmo dia em que o recurso transferido foi objeto de saque da conta destino por meio do cheque 850038, também emitido em 10/07/2009, no valor de R$ 12.000,00, em favor da Ytamirim Construtora e Serviços Ltda., como adiantamento do pagamento da nota fiscal 0105, de 30/07/2009, no valor de R$ 23.515,56, referente ao segundo termo aditivo na construção do Laboratório de Química no Campus de Itapetinga (aposição de carimbo de indicação do Convênio FADCT/FINEP SUDOESTE V 0106072100, peça 118, p. 2; 2º termo aditivo de 23/6/2009, peça 122, p. 13-14; recibo, peça 118, p. 4; termo de aceitação definitiva de obras de 10/07/2009, peça 119; ainda: extrato bancário conta 38119-5, peça 17, p. 10; extrato bancário conta 44472-3 e documentos de despesas, peça 118, p. 1 e 3, peça 122, p. 13-14) ;
	a.2) cheque 850074, emitido e sacado em 30/7/2009, no valor de R$ 11.500,00, depositado na conta destino no mesmo dia em que o recurso transferido foi objeto de saque da conta destino por intermédio do cheque 850040, emitido também em 30/07/2009, no valor de R$ 11.515,56, (R$ 11.500,00 + R$ 15,56 de saldo da conta) , em favor da Ytamirim Construtora e Serviços Ltda., nota fiscal 0105, de 30/07/2009, no valor de R$ 23.515,56, também referente ao segundo termo aditivo na construção do Laboratório de Química no Campus de Itapetinga (aposição de carimbo de indicação do Convênio FADCT/FINEP SUDOESTE V 0106072100, peça 118, p. 2; 2º termo aditivo de 23/6/2009, peça 122, p. 13-14; termo de aceitação definitiva de obras de 10/07/2009, peça 119; ainda: extrato bancário conta 38119-5, peça 17, p. 10; cópia de cheque e de comprovante de depósito, peça 67, p. 8; extrato bancário conta 44472-3 e documentos de despesas, peça 118, p. 1-3; peça 122, p. 13-14) ;
	a.3) cheque 850075, emitido e sacado em 23/10/2009, no valor de R$ 63.000,00, depositado na conta destino no mesmo dia, dia esse em que o recurso transferido foi objeto de saque da conta destino por intermédio dos cheques 850041, emitido em 23/10/2009 nominalmente à STN [Secretaria do Tesouro Nacional], no valor de R$ 37.000,00, e 850042, também emitido em 23/10/2009 nominalmente à STN, no valor de R$ 26.000,00. O cheque R$ 37.000,00 foi utilizado para pagamento de despesas acessórias de importação do processo 01300.001492/2009-8 (GRU em favor do CNPq) e o cheque 850042 para pagamento das despesas acessórias de importação do processo 01300.001494/2009-0 (extrato bancário conta 38119-5, peça 17, p. 13; cópia de cheque e de comprovante de depósito, peça 67, p. 9; extrato bancário conta 44472-3 e documentos de despesas, peça 120, p. 1-3) ;
	a.4) cheque 850077, emitido e sacado em 27/11/2009, no valor de R$ 30.124,52, depositado na conta destino no mesmo dia, dia esse em que o recurso transferido foi objeto de saque da conta destino por intermédio dos cheques saque em 02/12/2009, do cheque 850043, emitido em 23/11/2009 em favor de Marcio Carvalho Ferreira Santos (Construtora Ferreira) , no valor de R$ 28.437,57; 850044, de R$ 1.325,46 (data de emissão e favorecido desconhecidos) , e 850045, de R$ 361,49 (data de emissão e favorecido desconhecidos) ; todos correspondentes à nota fiscal 764, de 18/11/2009, no valor de R$ 30.124,52, referente à prestação de serviços de conclusão do Estábulo experimental no Campus de Vitória da Conquista/BA (sem indicação do convênio: menção ao contrato 002/2009, peça 121, p. 3, que se refere ao Convênio MCT/FINEP/CT-INFRA-PROINFRA 1141/06 - FINEP/FADCT/ UESB, peça 121, p. 5-10; termo de aceitação definitiva de obras firmado em 30/11/2009, peça 121, p. 11; ainda: extrato bancário conta 38119-5, peça 17, p. 14; cópia de cheque e de comprovante de depósito, peça 67, p. 10; extrato bancário conta 44472-3 e documentos de despesas, peça 121, p. 1-11."
20.	Os valores correspondentes aos cheques 850073 (R$ 12.000,00) e 850074 (R$ 11.500,00) foram empregados na construção do laboratório de química no Campus de Itapetinga, objeto do Convênio-Finep 01.06.0721.00 (Sudoeste V) . A cártula 850077 (R$ 30.124,52) referiu-se à prestação de serviços de conclusão do estábulo experimental no Campus de Vitória da Conquista/BA, relativa ao convênio MCT/FINEP/CT-INFRA-PROINFRA 1141/06 - FINEP/FADCT/UESB. Essa avença é o Convênio 01.06.0721.00 (Sudoeste V) , uma vez que há identidade de número (1141/06) e este apresentava a meta física de "reforma do estábulo experimental", segundo o "Relatório Técnico Final - Sudoeste V" (peça 125, p. 19) . 
21.	O cheque 850075 (R$ 63.000,00) foi utilizado para pagamento de despesas acessórias de importação dos processos 01300.001492/2009-8 e 01300.001494/2009-0 concernentes ao Convênio 01.06.0721.00 (Sudoeste V) . Registre-se que o plano de trabalho do Convênio 01.05.0606.00 não previa a aquisição de qualquer item importado. Ao revés, referido documento discrimina somente bens nacionais, sob os seguintes título e subtítulo, respectivamente: "B.3.4 RELAÇÃO DOS ITENS" e "44.00.52: Equipamento e Material Permanente Nacional" (peça 9, p. 8-11) .
22.	Nota-se que, ao retirarem os recursos da conta corrente específica de uma avença para depositar em outra conta, os gestores assumiram o risco de romper o nexo de causalidade entre despesas declaradas ao tomador de contas e o objeto a que se destinava o convênio em questão, o que, em regra, impossibilitaria a demonstração integral da boa e regular utilização dos recursos públicos federais nos fins acordados.
23.	Segundo a unidade técnica, o débito referente a esse quesito poderia ser afastado (R$ 12.000,00, R$ 11.500,00, R$ 63.000,00 e R$ 30.124,52) , porquanto ocorreu a hipótese de desvio de objeto, uma vez que ambos os Convênios 01.05.0606.00 e 01.06.0721.00 (Sudoeste V) se voltariam à consolidação de infraestrutura de Programas de Pós-graduação da Universidade Estadual do Sudoeste da Bahia, com vistas ao desenvolvimento da Região Sudoeste da Bahia.
24.	Os planos de trabalho dessas avenças foram assim especificados:
		Plano de trabalho do Convênio 01.05.0606.00*
	Plano de trabalho do Convênio 01.06.0721.00**

	Objetivo geral
	Fortalecimento dos cursos de pós-graduação já recomendados pela CAPES, mediante a implementação de laboratórios que possam contribuir para o desenvolvimento sustentável da Região Sudoeste da Bahia, transferindo tecnologia produzida na instituição.
	Consolidação da infraestrutura de programa de pós-graduação stricto sensu da UESB, com vistas ao desenvolvimento da Região Sudoeste da Bahia.

	Meta 1 
	Implementação de Programas de Pós-graduação no Sudoeste da Bahia.
	Reforma do estábulo experimental.

	Atividade 
	a)  implementação do Sistema de Condicionamento de Ar do Centro de Bíoclimatologla (CEBIO) - Itapetinga; e
b) melhoria infraestrutura do Prog. Pós-graduação.
	
	Meta 2 -
	Equipamentos para pesquisas.
	Construção do centro de pesquisa em química - CEPEQ. 

	Atividade 
	Aquisição de equipamentos para vários laboratórios no total de R$ 274.212,00 para instalação nos Campi de Itapetinga e Vitoria da Conquista.
	
	Meta 3
	-
	Equipar laboratórios dos Campi de Vitória da Conquista e Itapetinga.

*Fonte: Plano de Trabalho do Convênio 01.05.0606.00 (peça 9) .
** Relatório Técnico Final - Sudoeste V (peça 125, p. 19, item III) ; obs: nesse documento não constam as atividades que minudenciariam as metas de 1 a 3. 
25.	Como se percebe, os planos de trabalho são distintos, mas apresentam algumas semelhanças referentes à equipagem de laboratórios e também contam com pontos de contatos em seus objetivos gerais, que se destinam à implementação de infraestrutura dos cursos de pós-graduação para o desenvolvimento da Região Sudoeste da Bahia.
26.	A quaestio juris relevante que sobressai dos autos consiste em saber se estamos diante de desvio de finalidade ou de objeto. Rememora-se que os responsáveis foram citados pela ocorrência de possível desvio de finalidade na aplicação de recursos e a unidade técnica se valeu da tese do desvio de objeto para afastar parcialmente o dano ao erário apurado nos autos.
27.	A linha divisória entre um e outro caso nem sempre é permeada por demarcação precisa e/ou simplicidade de constatação. O tema, nesta Casa, tem sido objeto de exame sob a perspectiva de evolução jurisprudencial. Em primeira aproximação, transcrevo excerto de julgado colhido da ferramenta de pesquisa do Tribunal ("jurisprudência selecionada") , que se propõe a diferenciar os mencionados fatos (em sentido amplo) administrativos: 
Acórdão 1798/2016-TCU-Primeira Câmara (de minha relatoria) 
"O desvio de objeto se configura quando o convenente, sem autorização prévia do concedente, executa ações não previstas no plano de trabalho da avença, mas, em alguma medida, preserva o fim a que se destinam os recursos. O desvio de finalidade ocorre quando os recursos são aplicados em finalidade diversa daquela anteriormente pactuada ou ainda quando o escopo específico da avença não é atendido em decorrência de irregularidades na execução do ajuste."
28.	A delimitação conceitual acima não alcança situações mais complexas, uma vez que não se pretendeu naquela assentada abranger toda a faticidade que ocorre nas relações jurídicas havidas na administração pública referentes à gestão de recursos igualmente públicos. Nessa linha de exegese, o Tribunal tem distinguido circunstâncias singulares, a exemplo do Acórdão 3588/2017-TCU-Segunda Câmara (rel. min. Aroldo Cedraz) : 
"A aplicação de recursos da União transferidos mediante convênio em despesas não urgentes quando, pela natureza da fonte, destinavam-se exclusivamente ao atendimento de situação emergencial caracteriza desvio de finalidade, e não desvio de objeto, ainda que a totalidade dos recursos tenha sido efetivamente utilizada em atividades que guardam relação direta com a área de governo pactuada." (excerto da "jurisprudência selecionada") .
29.	Registre-se que esta Corte, mediante o Acórdão 299/2018-TCU-Plenário (rel. min. Benjamin Zymler) , assim respondeu indagação de autoridade ministerial legitimada para apresentar Consulta ao Tribunal: 
"9.2.1. nos termos dos arts. 20, §3º, e 36, §1º da Portaria Interministerial 424/2016, podem ser previamente realizados ajustes durante a execução do convênio, desde que não alterem o objeto aprovado e que sejam submetidos e aprovados pelo concedente em tempo hábil;
9.2.2. nos termos do art. 63 da Portaria Interministerial 424/2016, incumbe ao órgão ou à entidade concedente decidir sobre a regularidade da aplicação dos recursos transferidos e, se extinto, ao seu sucessor; 
9.2.3. a existência de precedentes jurisprudenciais nos quais foi identificado o desvio de objeto não conduz à dispensa da devolução dos valores aplicados em desconformidade com o plano de trabalho, competindo ao órgão concedente decidir sobre a regularidade da aplicação dos recursos transferidos;" 
30.	Vem a propósito mencionar, para melhor verticalizar a matéria, parte do voto que impulsionou o decisum indicado no item precedente (grifos não constam do original) : 
"12. Passando à análise da jurisprudência desta Corte, utilizada pelo consulente na contextualização de sua indagação, observo que a SecexPrevidência foi precisa ao pontuar que a circunstância narrada pelo consulente é considerada majoritariamente como desvio de objeto, situação na qual o convenente, sem autorização prévia do concedente, executa ações diversas daquelas originariamente previstas no plano de trabalho da avença, alterando, por vezes, de forma unilateral, o pactuado na cláusula do objeto do convênio, mas que, em alguma medida, se alinham ao objetivo a que se destinam os recursos públicos. 
13. Nessas situações, o Tribunal, diferentemente das ocasiões nas quais identifica que os recursos foram aplicados em objetivo diverso daquele originalmente pactuado, inicialmente promove o exame das razões apresentadas para a mudança verificada. Ato contínuo, caso a justificativa apresentada seja razoável, são analisados, ainda, o adimplemento do plano de trabalho e a existência do necessário nexo de causalidade entre os recursos repassados e as despesas realizadas à conta do convênio. Como resultado de tais exames, pode o Tribunal julgar as contas submetidas ao seu exame regulares, regulares com ressalvas ou mesmo irregulares. 
14. Além disso, convém ressaltar que a análise concernente à aderência daquilo que foi executado aos objetivos inicialmente previstos no plano de trabalho não é tarefa simples. Ao contrário, depende do exame de nuanças específicas do caso concreto, as quais fornecerão elementos capazes de permitir ser atestado o cumprimento do propósito do convênio, ou mesmo a existência de desvio de objeto ou de finalidade. 
16. O Acórdão 7469/2015-TCU-Segunda Câmara, exemplificativo dessa dificuldade, por meio do qual este Tribunal avaliou situação na qual foram construídas casas populares, conforme previsto no plano de trabalho, mas identificou que os beneficiários que as receberam foram outros, diferentes daqueles enumerados no citado plano. Note-se que, embora efetivamente tivessem sido construídas moradias, tal prática foi considerada por aquele colegiado como desvio de finalidade. 
17. Desse modo, considerando que as alterações no plano de trabalho devem ser previamente submetidas ao ente concedente, que a ele compete decidir sobre a regularidade da aplicação dos recursos transferidos, bem como que as análises proferidas por este Tribunal nos processos submetidos a seu julgamento refletem as particularidades dos casos concretos, concluo que deve ser apresentado ao consulente o teor dos normativos aplicáveis, bem como informado que os julgados deste Tribunal destacados na consulta não conduzem à necessária dispensa da devolução dos valores aplicados em desconformidade com o plano de trabalho. 
31.	Sobressaem das razões jurídicas de decidir que orientaram o Acórdão 299/2018-TCU-Plenário e da sua parte dispositiva, sem a pretensão de ser exaustivo, as seguintes linhas de exegese: a) as alterações no plano de trabalho devem ser previamente submetidas ao (órgão ou entidade) concedente; b) a análise da aderência da execução aos objetivos previstos no plano de trabalho do convênio "não é tarefa simples" e depende das especificidades do caso concreto; e c) o desvio de objeto não conduz à dispensa da devolução dos valores utilizados em desconformidade com o plano de trabalho, competindo ao órgão concedente decidir sobre a regularidade da aplicação dos recursos transferidos.
32.	Ou seja, ainda que se considere ter ocorrido desvio de objeto na hipótese em exame, essa conclusão, por si só, não serve de chave interpretativa para afastar o dano ao erário, sem que haja análise das nuanças que entremeiam a situação concreta, de acordo com a decisão gizada acima.
33.	É desse exame (particularidades do caso) que passo a me ocupar. As justificativas para empregar as verbas de um ajuste em outro, segundo os responsáveis que se manifestaram nos autos, decorreriam de alguns problemas na implantação das ações dos convênios firmados com a Finep, a exemplo de dificuldades para encontrar empresa interessada em participar de licitação, com valores baixos, tendo o contrato (2/2008) sido firmado com a empresa Ytamirim Construtora e Serviços Ltda. pelo valor inicial de R$ 96.096,26 (após aditado em R$ 23.515,56) . 
34.	Os defendentes esclareceram ainda que a tomadora de contas rejeitou pedidos de prorrogação de prazo do Convênio 01.06.0721.00 (consta dos autos cópia dos ofícios com os pedidos, peças 123 e 124) , ao compreender que foram intempestivos e, em consequência, interrompeu a liberação dos recursos daquela avença (peça 114, p. 24) . Por conseguinte, a Universidade Estadual do Sudoeste da Bahia (UESB) teria optado por adiantar os recursos do convênio ora em exame nesta Tomada de Contas Especial (Convênio 01.05.0606.00) para assegurar a execução do outro (Convênio 01.06.0721.00) , considerando os processos de aquisição que estavam em andamento à época.
35.	Percebe-se que, ao decidirem, sponte propria, ou seja, sem o consentimento da Finep, utilizar as verbas do convênio objeto desta TCE na execução do Convênio-Finep 01.06.0721.00 (01141/06 - Sudoeste V) , os responsáveis infringiram uma plêiade de normas, como se segue: a) art. 116 da Lei 8.666/1993 ("aplicam-se as disposições desta Lei, no que couber, aos convênios, acordos, ajustes e outros instrumentos congêneres celebrados por órgãos e entidades da Administração") c/c art. 66 da mesma lei ("o contrato deverá ser executado fielmente pelas partes") ; e b) art. 22 da Instrução Normativa/STN/MF 1/1997 ("o convênio deverá ser executado fielmente pelas partes, de acordo com as cláusulas pactuadas e a legislação pertinente, respondendo cada uma pelas consequências de sua inexecução total ou parcial.") , bem como deixaram de observar as regras pactuadas (Cláusula VIII.1, alíneas c, de cumprir o plano de trabalho; e d, de usar os recursos desembolsados, assim como os rendimentos das aplicações financeiras, exclusivamente na execução do projeto) , conforme o instrumento da avença inserto à peça 5, p. 3-4.
36.	Nada obstante as infrações às regras normativas e conveniais, e, ainda, o fato de que o tomador de contas elegeu o desvio de finalidade para impugnar valores, o que não vincula esta Corte, entendo que a situação concreta verificada nos autos mais se aproxima do desvio de objeto. 
37.	Como bem caracterizou a unidade técnica, parte dos recursos públicos referentes ao Convênio 01.05.0606.00 foi utilizada no fim a que se destinava outro ajuste (Convênio 01.06.0721.00) , Tais convênios apresentavam alguma afinidade de metas e objetivos, consoante visto na tabela comparativa acima. 
38.	Ainda que os responsáveis tenham assumido o risco de romper o nexo de causalidade entre despesas declaradas ao tomador de contas e o objeto do convênio em questão, com a retirada das verbas da conta corrente específica de uma avença para depositar na conta da outra, a SecexTCE logrou reconstruir o "caminho" dos recursos públicos, restaurando o liame causal, com base em elementos de prova acostados aos autos (extrato bancário e fotocópias de cheques que sacaram e depositaram os recursos em exame, peças 17 e 67, p. 2, 6, 8, 9, 120) .
39.	Ademais, houve incremento de infraestrutura dos campi geridos pela Universidade e pela sua fundação de apoio, como afirmou o tomador de contas ao registrar que "as metas físicas previstas foram atendidas" e que houve "alcance dos objetivos almejados". 
40.	Diante desse contexto, não seria razoável impor o ressarcimento da quantia impugnada aos responsáveis, quando constatada a aplicação das verbas em benefício dos cursos de pós-graduação da universidade. 
41.	Por conseguinte, parte do débito inicialmente quantificado neste processo - referente ao quesito de citação acerca da aplicação de recursos federais em finalidade diversa daquela previamente pactuada (R$ 12.000,00, R$ 11.500,00, R$ 63.000,00 e R$ 30.124,52) - pode ser afastado, porquanto ocorreu a hipótese de desvio de objeto e especialmente porque a análise das particularidades do caso concreto atesta que os recursos foram aplicados na consolidação da infraestrutura de Programas de Pós-graduação da Universidade Estadual do Sudoeste da Bahia, tendo ainda a unidade técnica comprovado a movimentação dessas verbas.
42.	A toda evidência, interpretação dessa natureza exige a adoção de algumas cautelas. Refiro-me à possibilidade de os documentos indicados nos itens 19 a 21 acima serem utilizados na prestação de contas do Convênio-Finep 01.06.0721.00 (Sudoeste V) . 
43.	Ou seja, vislumbra-se a hipótese de que esses elementos sejam oferecidos pela convenente à concedente para a finalidade de comprovar o ajuste mencionado no item precedente (Sudoeste V) . Caso tal situação ocorra, admitir-se-ia a existência de provas "anfíbias" que serviriam à demonstração de despesas efetuadas na avença objeto desta TCE e no Convênio-Finep 01.06.0721.00, não se revestindo de qualquer congruência exegese nessa linha. 
44.	Para evitar que os elementos probatórios sejam empregados como um amálgama que sirva para compor diversas prestações de contas, entendo que seja necessário cientificar a Finep de que os documentos em questão já foram considerados na prestação de contas do Convênio 01.05.0606.00, não podendo ser utilizados novamente para comprovação da execução financeira do Convênio 01.06.0721.00 (Sudoeste V) , e de que, caso seja confirmada essa hipótese, deve a Finep instaurar Tomada de Contas Especial para apurar os fatos, identificar os responsáveis e quantificar o dano, nos termos do art. 8º da Lei 8.443/1992. 
III
45.	Firmada essa interpretação, passo ao exame das alegações defesa oferecidas pelo Sr. Mauro Pereira de Figueiredo e pela Sra. Maria Clícia Céu dos Santos (v. item 8 acima) .
46.	Quanto à suscitada prescrição da pretensão ressarcitória do dano, ressalta-se que o Tribunal ainda se orienta pela tese da imprescritibilidade, mesmo após o julgamento do Recurso Extraordinário 636.886 (tema 899) pelo Supremo Tribunal Federal, por compreender que a decisão daquela Corte Maior acerca da prescrição com base em decisão de tribunal de contas alcança tão somente a fase judicial de execução do título extrajudicial, não atingindo os processos de controle externo em trâmite no TCU. Nessa linha, cito, entre outros, os Acórdão 1145/2022-TCU-Plenário (rel. min. Benjamin Zymler) e 3.027/2022 - 1ª Câmara (rel. min. Jorge Oliveira) .
47.	Aduzem ainda que são passivamente ilegítimos para constarem no polo desta TCE, uma vez que as decisões sobre aplicação dos recursos e devolução do saldo eram da FADCT e que estavam subordinados à reitoria da UESB e ao poder de direção da Assembleia Geral e do Conselho Técnico da FADCT. Novamente se trata de defesa que não deve ser acolhida, pois está evidente nos autos o poder de decisão dos gestores mediante a emissão dos cheques que movimentaram os recursos da avença, conforme indicam os documentos coligidos aos autos (peças 17 e 67, p. 2, 6, 8, 9, 120) , o que afasta a hipótese de ilegitimidade passiva.
48.	Ademais, não teria sentido algum a Sra. Maria Clícia Céu dos Santos e o Sr. Mauro Pereira de Figueiredo serem nomeados Superintendente e Diretor Administrativo Financeiro, respectivamente, da FADCT, e a aplicação de recursos ficar a cargo de colegiados da Universidade e da sua fundação de apoio.
49.	Alegaram ainda os responsáveis que acompanharam a avença por período inferior à metade da vigência do convênio (Sra. Maria Clícia Céu dos Santos: de 3/4/2008 a 27/10/2009; Sr. Mauro Pereira de Figueiredo: 13/5/2008 a 27/10/2009) e que houve restrição ao exercício do direito ao contraditório e à ampla defesa por terem atuado no ajuste em intervalo de tempo reduzido e por não possuírem livre acesso aos documentos da FADCT, bem como pelo tempo decorrido dos fatos. 
50.	Estar à frente da gestão de recursos por tempo menor do que a vigência do ajuste, por si só, não atenua as irregularidades verificadas na administração dessas verbas, especialmente porque a Sra. Maria Clícia Céu dos Santos e o Sr. Mauro Pereira de Figueiredo praticaram atos de ordenação de despesas do convênio em questão ao subscreveram as cártulas que revolveram as verbas federais em referência. De mais a mais, ambos os agentes geriram os recursos continuamente por mais de um ano, tempo suficiente para detectar o emprego de verbas em plano de trabalho de avença diversa.
51.	Acerca da suposta restrição ao exercício do direito ao contraditório, trata-se de assertiva desacompanhada de qualquer elemento que efetivamente demonstre prejuízo a esse relevante direito fundamental, sendo que o mero decurso do tempo não prejudicou a ampla defesa neste caso concreto, em face do acervo probatório trazido ao processo pelos defendentes. Também não se verificou nos autos que os ex-gestores tenham solicitado documentos à FADCT ou que houve negativa daquela fundação em fornecê-los. 
52.	Como se percebe, as alegações de defesa oferecidas ao descortino do Tribunal não devem ser acolhidas.
IV
53.	Rememora-se que o débito apurado nestes autos é composto de outra parcela referente à não devolução do saldo da conta específica do convênio (R$ 23.939,31) . Acerca desse quesito, os agentes alegaram que o resíduo pecuniário foi utilizado para iniciar a execução de outro convênio com a Finep, com vistas a não inviabilizar as contratações em andamento.
54.	Segundo a unidade técnica, essa afirmação "não pode ser comprovada ou refutada, devido a ausência de extratos bancários da conta do convênio posteriores a setembro/2020 que possibilitassem verificar se os recursos ainda estão disponíveis em conta ou se foram efetivamente utilizados após o encerramento do convênio, razão pela qual a imputação pela devolução desse saldo permanece." 
55.	Ainda de acordo com a SecexTCE, relembre-se, a responsabilidade relativa ao ressarcimento desses recursos deve ser atribuída exclusivamente à FADCT, por se tratar de obrigação assumida pela entidade ao firmar o convênio (regra do item VIII.1, 'i', do termo de convênio, peça 5, p. 4) , podendo ser acolhidas as defesas dos agentes.
56.	Igualmente, entendo que o dano em questão deve ficar a cargo somente da FADCT, mas não pelo motivo declinado pela secretaria instrutiva (obrigação assumida pela entidade) , mas especialmente pelos fatos de que não se comprovou a aplicação desses recursos em outro ajuste e de que há incerteza probatória acerca de quem ordenou essa despesa, conforme sobressai da informação prestada a esta Corte pela precitada fundação, verbis: 
"Todos os cheques [nos valores de R$ 12.000,00, R$ 11.500,00, R$ 63.000,00 e R$ 30.124,52] estão assinados pelos gestores de então: Maria Clícia Céu dos Santos (Superintendente) e Mauro Pereira Figueiredo (Diretor Administrativo-Financeiro) . Em relação ao cheque no valor de R$ 27.711,13, não conseguimos localizá-lo na FADCT, entretanto encontramos um no valor de R$ 28.437,57 emitido na mesma data (23/11/2009) que pode ter alguma relação com o solicitado."
57.	Ante a ausência de base firme para asseverar que o Sr. Mauro Pereira de Figueiredo e a Sra. Maria Clícia Céu dos Santos atuaram na designação do saldo de convênio e, ainda, tendo em vista a falta de extrato da conta correspondente à data de aplicação dessa parcela, bem como a incongruência de valores (débito: R$ 23.939,31; documentos: R$ 27.711,13 e R$ 28.437,57) , creio que a responsabilidade pela recomposição desse valor deve ser direcionada somente à FADCT.
58.	Por outro lado, compreendo que somente o nome do Sr. João Claudio Eloy Britto deve ser excluído da relação jurídico-processual inaugurada pela presente Tomada de Contas Especial, e não os do Sr. Mauro Pereira de Figueiredo e da Sra. Maria Clícia Céu dos Santos, pois estes, diversamente daquele, participaram das irregularidades que permearam a gestão das verbas em questão, ordenando despesas com infração às normas indicadas no item 35 acima (art. 116 da Lei 8.666/1993 c/c art. 66 da mesma lei, art. 22 da IN/STN/MF 1/1997 e regras do convênio) .
59.	Por conseguinte, as contas do Sr. Mauro Pereira de Figueiredo, da Sra. Maria Clícia Céu dos Santos e da FADCT devem ser julgadas irregulares, mas somente a entidade responderá pelo pagamento do débito quantificado no processo (R$ 23.939,31) , sem aplicação à fundação da multa proporcional ao dano prevista no art. 57 da Lei 8.443/1992 e sem imposição da multa capitulada no art. 58, inciso I, da mesma lei aos ex-gestores (por infração a normas) , haja vista que o caso foi colhido pela prescrição da pretensão sancionatória decenal, nos termos do Acórdão 1441/2016-TCU-Plenário (rel. min. Benjamin Zymler; red. min. Walton Alencar Rodrigues) , pois o ato interruptivo da prescrição que ordenou a citação ocorreu em 4/5/2020 (peça 90) e as irregularidades que permearam estes autos, bem como o prazo final para prestar conta do ajuste em questão, se deram em 2009.
60.	Ainda acerca do débito, entendo que a data da ocorrência do dano deve corresponder a do prazo final da prestação de contas do ajuste, ou seja, em 26/12/2009. 
61.	Outrossim, a Finep deve ser cientificada de que os documentos de despesa referentes ao Convênio 01.06.0721.00 (Sudoeste V) , que foram considerados na prestação de contas do Convênio 01.05.0606.00, não podem ser utilizados novamente para comprovação da execução financeira daquela avença, e de que, caso seja confirmada essa hipótese, deve-se adotar medidas para instaurar Tomada de Contas Especial com vistas a apurar os fatos, identificar os responsáveis e quantificar o dano.
62.			Por fim, deve-se autorizar a cobrança judicial, se necessária, e o pagamento da dívida em até 36 parcelas mensais e consecutivas, caso solicitado, bem como encaminhar cópia do Acórdão que vier a ser proferido à Procuradoria da República no Estado da Bahia, com fundamento no art. 16, § 3º, da Lei 8.443/1992 c/c art. 209, § 7º, do Regimento Interno/TCU.
	Ante o exposto, voto por que seja aprovado o acórdão que ora submeto a este Colegiado. 
T.C.U., Sala das Sessões, em 21 de junho de 2022.
MARCOS BEMQUERER COSTA
Relator